高雄高等行政法院判決
　　　　　　　　　　　　　　　　　　　93年度訴字第 896號
　　　　　　　　　　　　　　　.
原　　　告　甲○○
　　　　　　　　　　　　　　　.
被　　　告　財政部台灣省南區國稅局
代　表　人　乙○○　局長
訴訟代理人　丙○○
　　　　　　丁○○
上列當事人間因確認行政處分無效事件，原告提起行政訴訟。本
院判決如下：
    主  文
原告之訴駁回。
訴訟費用由原告負擔。
    事  實
一、事實概要：
    緣原告與訴外人王永祥等計十一人係被繼承人王燿之繼承
    人，而王燿於民國（下同）八十一年五月十二日死亡，原
    告等人於八十二年三月九日辦理遺產稅申報時，以虛偽不實
    之債務憑證列報為被繼承人王燿向訴外人林復統借款新台
    幣（下同）一五、○○○、○○○元之生前未償債務，致虛
    增遺產稅扣除額一五、○○○、○○○元，逃漏遺產稅五、
    三九二、六○六元。案經被告查獲，除補徵稅款五、三九二
    、六○六元外，並按所漏稅額科處二倍罰鍰一○、七八五、
    二○○元（計至百元止）。原告等人不服，就本稅及罰鍰申
    請復查，未獲變更，遞經訴願、再訴願及行政訴訟，均遭駁
    回，業於八十九年七月十一日經改制前行政法院判決確定在
    案。嗣原告以臺灣高雄地方法院八十七年度訴字第七三四號
    及最高法院九十二年度台上字第三○六四號刑事判決，就原
    告等人因逃漏遺產稅而涉嫌違反稅捐稽徵法案件除判決王永
    祥一人有罪確定外，其餘其兄妹均獲判無罪確定為由，遂於
    九十三年十月十一日向被告提出申請狀，請求確認被告八十
    六年六月五日遺字第一七二二九五號處分書無效，案經被告
    所屬岡山稽徵所以九十三年十一月二十二日南區國稅岡山一
    字第○九三○○五三八七三號函復否准其所請，原告猶表不
    服，遂提起本件行政訴訟。
二、兩造聲明：
  (一)原告聲明求為判決：
    (1)確認被告八十六年六月五日遺字第一七二二九五號之行政
      處分書（關於罰鍰部分）無效。
    (2)訴訟費用由被告負擔。
  (二)被告聲明求為判決：
    如主文所示。
三、兩造主張之理由：
  甲、原告主張之理由：
    1.依行政訴訟法第三十八條規定，共同訴訟中，一人之行為
      或他造對於共同訴訟人中一人之行為及關於其一人所生之
      事項，除別有規定外，其利害不及於他共同訴訟人。又同
      法第三十九條規定，訴訟標的對於共同訴訟之各人，必須
      合一確定者，於共同訴訟中一人之行為有利於共同訴訟人
      者，其效力及於全體；不利益者，對於全體不生效力。又
      行政程序法第一百十一條第七款亦規定，行政處分具有其
      他重大明顯瑕疵者無效。而同法第一百十四條則說明行政
      處分經補正之情況。查被告前以原告與王永祥等人係被繼
      承人王燿之繼承人，於八十九年三月九日辦理遺產稅申
      報時，在遺產稅申報時，以虛偽不實之債務憑證列報為王
      燿之生前未償債務，涉有逃漏遺產稅之嫌，乃將原告與
      王永祥等人函送台灣高雄地方法院檢察署偵辦並予以起訴
      （八十六年度偵字第一八八○六號），然該案件經臺灣高
      雄地方法院八十七年度訴字第七三四號及最高法院九十二
      年度台上字第三○六四號刑事判決結果，其共同被告中除
      王永祥一人被判有罪確定外，其餘均獲判無罪定讞，是依
      前揭說明，本件被告八十六年六月五日遺字第一七二二九
      五號處分書對原告處以罰鍰之處分，即有行政程序法第一
      百十一條第七款「其他具有重大明顯之瑕疵者」之無效原
      因，則原告請求確認該行政處分無效，要無不合。
    2.又稅捐稽徵法第四十一條對於納稅義務人以詐術或其他不
      正當方法逃漏稅捐者，已有處罰之規定，該法為特別法，
      應優先於遺產及贈與稅法第四十六條而適用，被告豈可再
      對其他無罪之共同訴訟人依遺產及贈與稅法第四十六條規
      定科處二倍之罰鍰。況且，對王永祥而言，如依稅捐稽徵
      法第四十一條及遺產及贈與稅法第四十六條規定同時執行
      ，無異為一罪兩罰。
    3.國稅局最主要之目的在稅捐之稽徵，而非科處罰鍰。被告
      對本件應補徵之遺產稅（本稅）既已達成目的，且有罪之
      人也接受國法之制裁，自不應再向無罪之共同訴訟人科處
      罰鍰。
  乙、被告主張之理由：
    1.查本件原告等繼承人前於八十八年間已就系爭罰鍰處分向
      最高行政法院（即改制前行政法院）提起撤銷訴訟，該院
      亦已審酌臺灣高雄地方法院八十七年度判字第七三四號刑
      事判決書作成判決駁回並確定在案（詳見改制前行政法院
      八十九年度判字第二一四○號判決），是系爭行政處分之
      合法性已受確認，自亦具有確定之效果。原告再請求確認
      無效，顯於法未合。
    2.次查，刑事案件係就行為人觸犯刑事法律而為刑罰制裁與
      本件原告等繼承人為遺產及贈與稅法第六條規定之公法上
      遺產稅納稅義務人，於辦理遺產稅申報時虛增遺產稅扣除
      額，逃漏遺產稅，違反行政法上義務，而應依遺產及贈與
      稅法第四十六條規定處以行政罰有間，是原告以刑事部分
      判決其無罪而請求確認該遺產稅罰鍰處分無效，顯對法令
      有所誤解。
    3.又原告等人於遺產稅申報書中係共同蓋章，被告依據遺產
      及贈與稅法第四十六條規定予以處罰，依法並無不合。況
      且，原告與其他繼承人既是共同蓋章，原告與其他繼承人
      仍有故意或過失問題。是被告前對原告科處罰鍰之處分，
      並無行政程序法第一百十一條各款規定無效情形。
  理  由
壹、程序問題：
一、按對於無效之行政處分，固得提起確認行政處分無效之訴訟
    以為救濟（參行政訴訟法第六條第一項規定），惟所謂無效
    之行政處分，乃係指該行政處分符合行政程序法第一百十一
    條各款之情形，從而自始、當然、絕對不發生法律效果而言
    。原告提起本件確認行政處分無效訴訟，經本院於言詞辯論
    行使闡明權後，原告主張被告八十六年六月五日遺字第一七
    二二九五號之行政處分具有行政程序法第一百十一條第七款
    之無效原因，因而請求確認被告所為之罰鍰處分為無效，合
    先明。
二、又原告於九十三年十月十一日向被告申請確認因被繼承人王
    燿遺產稅案件而被科處罰鍰之行政處分無效，並撤銷罰鍰
    等，雖經被告所屬岡山稽徵所以九十三年十一月二十二日南
    區國稅岡山一字第○九三○○五三八七三號函復略以：遺產
    稅所載之財產扣除額與應納稅額等等之權利義務及於納稅義
    務人全體，原告主張虛偽申報未償債務乙節免責，與遺產及
    贈與稅法第六條、第四十六條及同法施行細則第二十二條第
    一項規定不符等語，然觀其內容，要難謂無否准原告之申請
    確認行政處分無效之意思，從而原告就其向被告申請之事項
    未被允許後，向本院提起確認行政處分無效之訴訟，依法尚
    無不合。
貳、實體問題：
一、本件原告與訴外人王永祥等計十一人係被繼承人王燿之繼
    承人，而王燿於八十一年五月十二日死亡，原告等人於八
    十二年三月九日辦理遺產稅申報時，以虛偽不實之債務憑證
    列報為被繼承人王燿向訴外人林復統借款一五、○○○、
    ○○○元之生前未償債務，致虛增遺產稅扣除額新臺幣一五
    、○○○、○○○元，逃漏遺產稅五、三九二、六○六元。
    案經被告查獲，除補徵稅款五、三九二、六○六元外，並按
    所漏稅額科處二倍罰鍰一○、七八五、二○○元（計至百元
    止）。原告等人不服，就本稅及罰鍰申請復查，未獲變更，
    遞經訴願、再訴願及行政訴訟，均遭駁回，業於八十九年七
    月十一日經改制前行政法院判決確定在案。嗣原告以臺灣高
    雄地方法院八十七年度訴字第七三四號及最高法院九十二年
    度台上字第三○六四號刑事判決，就原告等人因逃漏遺產稅
    而涉嫌違反稅捐稽徵法案件除判決王永祥一人有罪確定外，
    其餘其兄妹均獲判無罪確定為由，遂於九十三年十月十一日
    向被告提出申請狀，請求確認被告八十六年六月五日遺字第
    一七二二九五號處分書無效，案經被告所屬岡山稽徵所以九
    十三年十一月二十二日南區國稅岡山一字第○九三○○五三
    八七三號函復否准其所請等情，業經兩造陳明在卷，並有遺
    產稅申報書、被告八十六年六月五日遺字第一七二二九五號
    處分書、八十七年二月二十五日南區國稅法字第八七○一四
    二二七號復查決定書、財政部八十七年十二月一日台財訴第
    000000000號訴願決定書、臺灣高雄地方法院八十
    七年度訴字第七三四號、最高法院九十二年度台上字第三○
    六四號刑事判決書及被告所屬岡山稽徵所九十三年十一月二
    十二日南區國稅岡山一字第○九三○○五三八七三號函附卷
    可稽，洵堪認定。
二、原告提起本件確認行政處分無效之訴訟，無非主張被告前以
    原告與王永祥等人於遺產稅申報時，以虛偽不實之債務憑證
    列報為王燿之生前未償債務，涉有逃漏遺產稅之嫌，將原
    告與王永祥等人函送台灣高雄地方法院檢察署偵辦，然該案
    件嗣經臺灣高雄地方法院八十七年度訴字第七三四號及最高
    法院九十二年度台上字第三○六四號刑事判決結果，其共同
    被告中除王永祥一人被判決有罪確定外，其餘均獲判無罪定
    讞，是被告八十六年六月五日遺字第一七二二九五號處分書
    對原告處以罰鍰之處分，即有行政程序法第一百十一條第七
    款「其他具有重大明顯之瑕疵者」之無效原因，則原告請求
    確認該行政處分無效，要無不合云云。
三、惟查，行政處分具有重大明顯之瑕疵者，無效，固為行政程
    序法第一百十一條第七款所明定，惟行政機關作成行政處分
    ，茍已具備行政處分之外形，必也該行政處分之其瑕疵明顯
    而且重大者，始有否定其效力之必要。蓋行政處分乃為國家
    意志力之表現，此與私人之法律行為不同，故為了維護法安
    定性，國家本身所具有的公益性以及國家權威，行政法學及
    實務上對無效之行政處分，向來均採嚴格及限縮之立場。基
    此，行政處分是否具有重大明顯之瑕疵，並非依當事人之主
    觀見解，亦非依受法律專業訓練者之認識能力判斷，而係依
    一般具有合理判斷能力者之認識能力決定之，亦即係以普通
    社會一般人一望即知其瑕疵而作為其判斷之標準。故行政處
    分之瑕疵倘未達到重大、明顯之程度，一般人對其違法性的
    存在與否猶存懷疑，則基於維持法安定性之必要，在行政機
    關予以廢止或撤銷前原則上仍應視為有效。申言之，縱行政
    處分有瑕疵存在，惟倘該瑕疵並非重大且明顯而符合絕對無
    效之要件，充其量僅為行政處分是否違法，而應否撤銷之問
    題，要與私法上之法律行為違法，原則上應歸於無效之情形
    不同。茲查，原告與訴外人王永祥等人係被繼承人王燿之
    繼承人，渠等於八十二年三月九日辦理遺產稅申報時，自行
    於申報書上填載被繼承人王燿向訴外人林復統借款一五、
    ○○○、○○○元之生前未償債務，惟被告以查得之事實與
    王永祥、林復統之主張不符，而原告等人復未能就有利於己
    之事實提出具體證據，遂認渠等申報遺產稅時所提之債務證
    明，顯為規避稅負所作，而虛增遺產稅扣除額一五、○○○
    、○○○元，致生逃漏遺產稅五、三九二、六○六元，從而
    被告除對繼承人全體補徵稅款五、三九二、六○六元外，並
    依遺產及贈與稅法第四十六條規定，按所漏稅額科處二倍罰
    鍰一○、七八五、二○○元（計至百元止），依法尚無不合
    。至原告等人因逃漏遺產稅而涉嫌違反稅捐稽徵法刑事案件
    ，雖經臺灣高雄地方法院審理結果，其共同被告中除王永祥
    一人被判決有罪外，其餘均獲判無罪，並經最高法院駁回王
    永祥上訴而告確定，然綜觀該刑事判決書之內容，原告等人
    （王永祥除外，下同）之所以獲判無罪，無非以被繼承人王
    燿死亡後，有關遺產稅之申報以及王燿與林復統間債務
    之處理，均由王永祥與王楊蘭英（即王燿之配偶，於刑事
    審理期間死亡）負責為之，而原告等人則對申報之內容不知
    情，自難僅因原告等人係王燿之繼承人，遽認渠等有以詐
    術或不正當方法逃漏稅捐。此外，復查無其他確切之證據足
    資證明原告等人有違反稅捐稽徵法第四十一條逃漏稅捐之犯
    行，原告等人犯罪事實即屬不能證明，應予無罪之諭知，亦
    有臺灣高雄地方法院八十七年度訴字第七三四號及最高法院
    九十二年度台上字第三○六四號刑事判決書各乙份附卷可參
    。準此，原告等人於辦理遺產稅申報時，其申報書上填載被
    繼承人王燿向訴外人林復統借款一、五○○、○○○元之
    生前未償債務，確屬虛列而不存在，然被告對是項虛偽列報
    之未償債務，因無如司法機關之刑事調查權致無法調查原告
    與王永祥間是否有共同犯意之聯絡，且原告亦於遺產稅申報
    書上蓋章，則被告乃據其查得之資料，除向原告等全體繼承
    人補徵稅款外，並按所漏稅額科處全體繼承人二倍罰鍰，從
    而被告是項處分，自難指其有明顯重大之瑕疵，而視其為無
    效之行政處分，要不待言。是原告主張因臺灣高雄地方法院
    八十七年度訴字第七三四號及最高法院九十二年度台上字第
    三○六四號刑事判決已定讞，共同訴訟人中除王永祥一人被
    判有罪確定外，其餘均獲判無罪，則被告八十六年六月五日
    遺字第一七二二九五號之行政處分中關於罰鍰部分，依行政
    程序法第一百十一條第七款規定應屬無效云云，乃為對法律
    之誤解，並不足採。
四、綜上所述，原告之主張，並無可採。原告請求確認被告八十
    六年六月五日遺字第一七二二九五號處分書（關於罰鍰部分
    ）為無效行政處分，為無理由，應予駁回。
、據上論結，本件原告之訴為無理由，爰依行政訴訟法第一百
    九十五條第一項後段、第九十八條第三項前段，判決如主文
    。
中　　華　　民　　國　　94　　年　 　6　　月　 30  　 日
                  第三庭審判長法　官   江幸垠
                              法　官   戴見草
                              法　官   邱政強
以上正本係照原本作成。
如不服本判決，應於判決送達後20日內向本院提出上訴書狀，其
未表明上訴理由者，應於提起上訴後20日內向本院提出上訴理由
書（須按對造人數附繕本）；如於本判決宣示或公告後送達前提
起上訴者，應於判決送達後20日內補提上訴理由書（須附繕本）
。未表明上訴理由者，逕以裁定駁回。
提起上訴應預繳送達用雙掛號郵票7份（每份34元）。
中　　華　　民　　國　　94　　年　 　6　　月　 30  　 日
　　　　　　　　　　　　　　　書記官   藍慶道
